【裁判字號】    92,上訴,425
【裁判日期】    920625
【裁判案由】    偽造文書等
【裁判全文】
臺灣高等法院臺南分院刑事判決              九十二年度上訴字第四二五號    Ｃ
      上  訴  人
      即  被  告  丙    ○
右上訴人即被告因偽造文書等案件，不服臺灣雲林地方法院九十一年度訴字第一五九
號中華民國九十二年三月四日第一審判決（起訴案號：臺灣雲林地方法院檢察署九十
一年度偵字第二七五號），提起上訴，本院判決如左：
      主      文
上訴駁回。
      事      實
一、丙○因經濟狀況不佳，即思以招集民間互助會之方式，籌錢還債。於民國（下同
    ）九十年一月六日，丙○自任會首，招集一互助會，實際會員僅二十九會次，惟
    丙○未經丁○○（綽號「美蘭」）、乙○○（綽號「阿有」、「阿友」）之同意
    ，即將其二人之外號（「美蘭」、「阿友」）寫入互助會員單內，而以其二人之
    名義加入該互助會，湊足三十一會次，連同丙○本身，共計三十二會次。丙○與
    實際參與互助會之會員約定每會會款新台幣（下同）二萬元，採內標制，會期自
    九十年一月十六日起，至九十二年八月十六日止，開標日期為每月十六日，開標
    地點在雲林縣口湖鄉頂湖村一鄰頂湖二號丙○住處，於每月開標後五日內繳交會
    款。詎丙○基於意圖為自己不法所有之概括犯意，於九十年二月十六日即第二會
    次，在上述住處內，利用不知情之女兒「李曉青」偽造丁○○綽號「美蘭」之簽
    名及標息五千一百元於標單上，並提出該偽造標單參與競標，復向甲○○、己○
    等會員誑稱「美蘭」為最高標得標，致甲○○、己○等會員陷於錯誤，而於開標
    後五日內，交付會款各一萬四千九百元（00000－0000）給丙○，丙○
    共詐得會款四十三萬二千一百元（１４９００×２９）。於九十年三月十六日即
    第三會次，丙○又於上址住處，再次利用不知情之女兒李曉青偽造乙○○綽號「
    阿友」之簽名及標息五千八百元於標單上，並提出該偽造標單參與競標，再向甲○○、己○等會員詐稱「阿友」最高標得標，致甲○○、己○等會員陷於錯誤，
    而又於開標後五日內，交付會款各一萬四千二百元（00000－0000）給
    丙○，丙○又詐得會款四十一萬一千八百元（１４２００×２９），均足生損害
    丁○○、乙○○及各會員之權益。嗣於九十年五月份第五次開標前，丙○無力繳
    交會款而停會，會員始知受騙。總計丙○詐騙得手八十四萬三千九百元。
二、案經蘇文章、游美玲、戊○○、甲○○、己○、辛○○、庚○○等人告訴臺灣雲
    林地方法院檢察署檢察官偵查起訴。
      理      由
一、右揭事實，固據上訴人即被告丙○（下稱被告）坦承其經濟狀況不佳，為償還債
    務而於上述時地自任會首招集互助會，及有關互助會約定之內容，並於上述時地
    要其不知情之女兒李曉青書寫「美蘭」、「阿友」之簽名及上述事實欄之標金於
    標單上競標，並於事後向會員收取會款，取得上開會款金額等情，惟矢口否認有
    何犯行，辯稱：丁○○、乙○○於招集互助會時有答應參加，才會製作互助會單
    給各會員，後來於開標時，他們才說沒錢不要參加，我才將該二會承接下來云云
    。
二、惟查：
  (一)、被告籌組互助會及其約定內容，並每月各會員簽寫標單競標，事後由被告告知
    在場會員何人最高標得標，會員並於約定時間內繳交會款，及於第五會次開標前
    停標等事實，業據證人即告訴人戊○○、甲○○、己○、辛○○於原審審理時證
    述甚詳（見原審卷第一０四頁至第一一二頁），並有互助會員名單在卷可參（見
    偵查卷他字卷一第三八頁、第三九頁、偵查卷他字卷二第十九頁、第二十頁）。
  (二)、證人丁○○於原審及本院庭訊中證稱：「（有無加入過被告招集的會？）沒有
    」、「（被告有無找你加入互助會？）沒有」、「（有無同意過被告將妳的名字
    寫在會單上面？）沒有」、「（是否曾經同意過被告名字可以寫在標單上面？）
    沒有」、「（被告是否曾經找妳入會，妳說不要？）沒有」、「（妳的綽號？）
    美蘭」、「（會單有無印象？是否看過？）沒有印象，沒有看過」、「（名字為
    何被寫在上面？）我也不知道」等語（見原審卷第八十頁、第八一頁、本院九十
    二年五月十三日訊問筆錄第三頁）。又證稱：「我有參加被告一萬元的會，但是
    在之前比這一件還要早，被告沒有向我招本會，也沒有給我會單。」等語（見原
    審卷第八一頁）。證人乙○○則證稱：「被告是八十八年找我參加互助會，我有
    說好，九十年沒有找過我，她只有找過我一次，九十年的時候沒有同意她加入互
    助會，也沒有將名字借給她用，亦未同意她在標單上寫我的名字，沒有看過偵查
    卷宗內的互助會員名單，也不知自己外號阿友為何寫在上面。」等語（見原審卷
    第七七頁至第七九頁、本院九十二年五月十三日訊問筆錄第四頁）。又證稱：「
    起初她有找我招會，我說好，隔沒幾天，我跟她說我不要跟，跟她說的時候，她
    的會還沒有招好，她也沒有告訴我這會讓給她，亦未說要借用我名字。未開會之
    前我就說不要。」等語（見原審卷第七九頁、第八十頁背面）。由上可見，證人
    丁○○、乙○○自始沒有參與被告上述互助會的意思，亦未同意名字借給被告使
    用。又被告於知悉乙○○不參加其所招集之互助會後，其若真有承接該會之意，
    亦當更正以自己名義參加及標會，惟其又向證人甲○○、己○等人詐稱是「美蘭
    」、「阿友」之人得標，而非稱是自己得標（見原審卷第一０七頁、第一一０頁
    ），顯然被告是有冒用他人名義得標之行為，甚為明顯。
  (三)、本件被告招集互助會後，首會之會款依約定固由被告收取，惟被告旋於其後之
    第二會、第三會並均以他人之名義「美蘭」、「阿友」得標，以資收取會款，於
    第四會由其他會員得標後，被告旋於第五會開標前即宣佈停標，足見被告根本無
    資力繳交會款，其接連以他人名義得標並即宣佈停標之事實，更足彰顯其連續得
    標之行為，是在詐取會款，其冒用他人名義得標之行為，乃係用以掩飾自己無法
    繳交多會會款之經濟狀況，以遂其詐騙之犯行無疑。再者，被告冒用丁○○、乙○○名義詐騙會款，均足使其他（活會）會員均誤認乙○○、丁○○是有參與本
    件互助會之危險，足生損害於丁○○、乙○○及其他會員之權益。本件事證已臻
    明確，被告之犯行洵堪認定，自應依法論科。
三、按本件互助會之標單，係以白紙書寫「阿友」、「美蘭」之簽名及標息金額，為
    被告供明在卷，則依民間互助會之約定，此乃表示會員以多少利息標取會款之意
    思，為參與競標互助會會款之用意證明，故本件標單應屬刑法第二百二十條第一
    項之準私文書。核被告所為，係犯刑法第二百十六條、第二百十條行使偽造私文
    書罪、第三百三十九條第一項詐欺取財罪。被告利用其不知情女兒偽造標單之私
    文書之行為，乃間接正犯。被告偽造署押之行為為偽造私文書之部分行為，偽造
    私文書之低度行為復為行使偽造私文書之高度行為所吸收，均不另論罪。被告先
    後二次行使偽造私文書及詐欺之犯行，各時間緊接，觸犯犯罪構成要件相同之罪
    名，均顯係基於概括犯意反復而為，為連續犯，應依刑法第五十六條之規定分別
    論以一罪，並各加重其刑。被告於各該會次詐騙其餘活會會員之會款，係一行為
    所觸犯，為想像競合犯，應從一重論以一詐欺取財罪。被告行使偽造私文書之目
    的係在詐騙會款，其所犯上述二罪間，有方法結果之牽連關係，為牽連犯，應從
    一重論以連續行使偽造私文書罪。
四、原審以被告事證已臻明確，因予適用刑法第五十六條、第二百十六條、第二百十
    條、第三百三十九條第一項、第五十五條，罰金罰鍰提高標準條第一條前段，審
    酌被告犯後矢口否認犯行，且迄今仍未與告訴人達成民事損害賠償之和解，到庭
    之告訴人亦均不願意原諒被告，而被告於招集互助會後即連續冒標詐欺得逞，隔
    一期次旋又宣告停標，蓄意詐取會款，惟念及被告前無犯罪紀錄，為償債所逼，
    因而觸犯刑典之犯罪動機等一切情狀，量處有期徒刑八月，以資懲儆。至於偽造
    之標單，據被告供稱業已丟棄並未留存，爰不另為沒收之諭知。核其認事用法俱
    無不合，量刑亦稱妥適。被告上訴意旨猶執陳詞認丁○○、乙○○等人事前有同
    意參加互助會，參加後始退出，而由渠承接云云，空言指摘原判決不當，請求撤
    銷原判決，並無可取，為無理由，應予駁回。
據上論結，應依刑事訴訟法第三百六十八條，判決如主文。
本案經檢察官羅清溪到庭執行職務。
中    華    民    國      九十二      年      六      月      二十五    日
                                  臺灣高等法院臺南分院刑事第二庭
                                      審判長法官  黃    崑    宗
                                            法官  葉    居    正
                                            法官  莊    俊  華
右正本證明與原本無異。
如不服本判決，應於判決送達後十日內向本院提出上訴狀，其未敘述理由者並應於提
出上訴狀後十日內向本院補提理由書（應附繕本)。
                                      法院書記官  廖    明    娟
中    華    民    國      九十二      年      六      月      三十      日
附錄法條：
刑法第二百一十條：
偽造、變造私文書，足以生損害於公眾或他人者，處五年以下有期徒刑。
刑法第二百一十六條：
行使第二百十條至第二百十五條之文書者，依偽造、變造文書或登載不實事項或使登
載不實事項之規定處斷。
刑法第三百三十九條：
意圖為自己或第三人不法之所有，以詐術使人將本人或第三人之物交付者，處五年以
下有期徒刑、拘役或科或併科一千元以下罰金。
以前項方法得財產上不法之利益或使第三人得之者，亦同。
前二項之未遂犯罰之。


司法院資訊處製作；財團法人民間司法改革基金會備份。
